【裁判字號】    97,上訴,734
【裁判日期】    970619
【裁判案由】    誣告
【裁判全文】
臺灣高等法院高雄分院刑事判決         97年度上訴字第734號
上  訴  人  臺灣屏東地方法院檢察署檢察官
被      告  乙○○
                    之1號
上列上訴人因被告誣告案件，不服臺灣屏東地方法院96年度訴字
第408 號中華民國97年2 月14日第一審判決（起訴案號：臺灣屏
東地方法院檢察署96年度偵字第2476號），提起上訴，本院判決
如下：
    主  文
上訴駁回。
    理  由
一、公訴意旨略以：被告乙○○與甲○○均原為屏東市北興社區
    發展協會（以下簡稱：北興社區發展協會）之第三屆理事，
    任期自民國87年12月29日起至91年12月28日止，該屆之理事
    長係朱春勇，乙○○明知北興社區發展協會有一筆新台幣（
    下同）50萬元之社區生產建設基金，遭理事長朱春勇以不明
    方法挪用，且理事長朱春勇行蹤不明後，遭屏東縣屏東市公
    所依法解職，由甲○○於91年7 月1 日起暫代理事長之職務
    ，甲○○並未取得上述50萬元建設基金，詎竟意圖使甲○○
    受刑事處分，於93年9 月2 日向本署對甲○○提出侵占告訴
    （按起訴書誤載為93年9 月3 日），並於94年6 月13日、同
    年月23日於臺灣屏東地方法院檢察署檢察事務官詢問時虛構
    「甲○○擔任北興社區發展協會理事長期間侵占建設基金50
    萬元」之事實，嗣經該署以94年度偵字第4394號對甲○○之
    侵占案件為不起訴處分確定，因認被告涉犯刑法第169 條第
    1 項之誣告罪嫌云云。
二、按犯罪事實應依證據認定之，無證據不得認定犯罪事實；又
    不能證明被告犯罪或其行為不罰者，應諭知無罪之判決，刑
    事訴訟法第154 條第2 項第301 條第1 項分別定有明文。
    次按犯罪事實應依證據認定之，所謂證據，須適於為被告犯
    罪事實之證明者，始得採為斷罪資料。」、「認定犯罪事實
    所憑之證據，雖不以直接證據為限，間接證據亦包括在內；
    然而無論直接或間接證據，其為訴訟上之證明，須於通常一
    般之人均不致有所懷疑，而得確信其為真實之程度者，始得
    據為有罪之認定；又認定不利於被告之事實，須依積極證據
    ，苟積極證據不足為不利於被告事實之認定時，即應為有利
    於被告之認定，更不必有何有利之證據，此有最高法院53年
    度台上字第2750號、76年度台上字第4986號、30年度上字第
    816 號判例可供參酌。況刑事訴訟法第161 條已於91年2 月
    8 日修正公布，其第1 項規定：檢察官就被告犯罪事實，應
    負舉證責任，並指出證明之方法。因此，檢察官對於起訴之
    犯罪事實，應負提出證據及說服之實質舉證責任。倘其所提
    出之證據，不足為被告有罪之積極證明，或其指出證明之方
    法，無從說服法院以形成被告有罪之心證，基於無罪推定之
    原則，自應為被告無罪判決之諭知，最高法院92年度台上字
    第128 號判例亦明揭此旨。準此，刑事訴訟制度受「倘有懷
    疑，則從被告之利益為解釋」、「被告應被推定為無罪」原
    則所支配，故得為訴訟上證明者，無論為直接或間接證據，
    須客觀上於吾人一般社會生活經驗均不致有所懷疑，而達於
    確信之程度者，且除認定被告犯罪之外，無從本於同一事證
    為其他有利於被告之合理推斷，始可以之為不利之認定，倘
    其證明尚未達於確信之程度，而有合理可疑存在時，即難據
    為被告有罪之認定。
三、本件公訴人認被告涉犯刑法第169 條第1 項之誣告罪，無非
    係以(一)被告乙○○之供述：其知悉50萬元建設基金係遭前理
    事長朱春勇捲款潛逃之事實；(二)告訴人甲○○之指訴及北興
    社區發展協會第四屆第一次會員大會手冊、第四屆第三次定
    期理監事聯席會紀錄：證明被告於91年11月23日召開會員大
    會、92年12月17日理監事聯席會議時，已知悉50萬元建設基
    金係遭前理事長朱春勇捲款潛逃之事實；(三)臺灣屏東地方法
    院檢察署檢察官94年度偵字第4394號侵占案件不起訴處分書
    等為主要依據。
四、訊據被告乙○○固坦承有於上開時、地擔任北興社區發展協
    會之理事，該協會有一筆50萬元社區生產建設基金，及於上
    開時、地知悉甲○○擔任理事長時並未取得該50 萬 元建設
    基金，惟堅決否認有何誣告之犯行，辯稱：被告有在93年9
    月2 日對甲○○提出告訴，但告的事是另一筆款項的事，而
    不是這筆50萬元的事，被告也沒有在94年6 月13日、及同年
    月23日跟檢察事務官說甲○○侵占這筆錢等語。
五、經查：
  (一)在證據能力方面，按「被告以外之人於審判外之陳述，雖不
    符刑事訴訟法第159 條之1 至第159 條之4 等4 條之規定（
    即傳聞法則例外得為證據之情形），而經當事人於審判程序
    同意作為證據，法院審酌該言詞陳述或書面陳述作成時之情
    況，認為適當者，亦得為證據。」；「當事人、代理人或辯
    護人於法院調查證據時，知有第159 條第1 項不得為證據之
    情形，而未於言詞辯論終結前聲明異議者，視為有前項之同
    意。」，刑事訴訟法第159 條之5 定有明文。查本件關於告
    訴人之陳述、訊問筆錄、理監事聯席會議紀錄等傳聞證據，
    於本院調查證據時，檢察官及被告均未於言詞辯論終結前聲
    明異議，本院審酌證人之陳述以及書證作成時之情況，認為
    適當，依上開規定，均得為證據。
  (二)被告乙○○確有於上開時、地擔任北興社區發展協會之理事
    ，該協會有1 筆50萬元社區生產建設基金，以及於上開時、
    地知悉甲○○擔任理事長時並未取得該50萬元建設基金等情
    ，業據被告於偵查及原審法院準備程序中坦承在卷，並有告
    訴人甲○○之指訴及北興社區發展協會第四屆第一次會員大
    會手冊、第四屆第三次定期理監事聯席會紀錄在卷可證。
  (三)被告於93年9 月2 日向臺灣屏東地方法院檢察署提出告訴之
    事，為一筆1 萬4 千元辦中秋活動的錢，並非本件50萬元建
    設基金乙節，有94年度偵字第4394號卷第1 至4 頁之申告單
    、訊問筆錄可稽，是被告辯稱：在93年9 月2 日對甲○○提
    出告訴，但告的事是另一筆款項的事，而不是這筆50萬元的
    事等語，應屬實在。
  (四)又上開94年度偵字第4394號告訴人甲○○被訴侵占案件之94
    年6 月13日檢察事務官訊問筆錄固載被告陳述「（告訴內容
    為何？）．．另外被告前任理事長有50萬元帳目不清，被告
    （按：此指甲○○）沒有追究，希望庭上追究這50萬元的部
    分」等語（見94年度偵字第4394號卷第33頁），然經原審法
    院勘驗該次錄音光碟結果，該光碟雜訊過多，且斷斷續續，
    當事人所陳述無法清楚辨別，有原審法院96年9 月13日勘驗
    筆錄可稽，且依上開筆錄記載，係「甲○○前任理事長有50
    萬元帳目不清，‧‧‧‧‧‧希望追究這50萬元」，即希望
    追究侵占之人即「甲○○前任理事長」，而非甲○○，是本
    院無從依該次訊問筆錄，推定被告即有申告甲○○侵占上開
    50萬元之情事，自難以該次筆錄即為被告不利之認定。
  (五)再上開94年度偵字第4394號告訴人甲○○被訴侵占案件之94
    年6 月23日檢察事務官訊問筆錄固記載「（問黃< 即被告乙
    ○○> ：有何意見？）如果真如被告（即告訴人甲○○）所
    言，那當初為何不提出告訴，告前任的理事長，因為他沒有
    提出告訴，所以我認為他一定有拿那50萬元」等語（見94年
    度偵字第4394號卷第45頁），然經原審法院勘驗結果為：
    01︰35～01︰50：
      被告說：這些錢項他說有疑問，賴賬一大堆，為什麼他就
              職的時候，那一年之間人家叫他提出告訴，他為
              什麼不要提出告訴？告訴朱春勇，他為什麼不要
              ？這就是朱春勇有交50萬給他嘛！他自己心虛嘛
              ！他不要提出告訴嘛！今天我接了為什麼要告他
              ．．（被檢察事務官打斷）
    02︰04～02︰11：
      被告說：這50萬市公所叫他接，當初市公所跟我們都叫他
              提出告訴，他不要提出告訴，如果做賊心虛才會
              沒有提出告訴。
    02︰12～02︰23：
      檢察事務官︰所以你認為這樣表示他有侵佔這50萬？
      乙○○（下稱：黃）︰50萬沒50萬．．（被檢事官打斷）
      檢察事務官︰因為他沒有提出告訴，所以你認為他．．
      黃︰他本來就應該這樣！
      檢察事務官︰因為他沒有提出告訴，所以認為他有侵占這
    由上可知被告至多僅陳述「這就是朱春勇有交50萬給他嘛！
    」、「他不要提出告訴，如果做賊心虛」等語，然此僅係被
    告懷疑甲○○與朱春勇之間另有隱情而已，尚難認被告當時
    對於這50萬元提出表示訴究之意思。本院又參酌被告乙○○
    於檢察官偵查中已明確指稱：「朱春勇他在91年侵占50萬元
    的公款，被屏東市公所廢掉。」（見93年9 月2 日偵查筆錄
    ），即已明確指稱係朱春勇侵占50萬元，而非甲○○。其後
    乙○○又稱：「因為甲○○不對朱春勇提出告訴，因此認為
    甲○○一定有拿該50萬元」（見94年6 月23日偵查筆錄），
    核其真意，亦僅係推論，抱持懷疑態度，認為該侵占50萬元
    之責任應由甲○○負責，並非明確指訴「甲○○侵占50萬元
    」，是被告辯稱：伊也沒有在94年6 月13日、及同年月23日
    跟檢察事務官說甲○○侵占這筆錢等語，應非虛偽，亦難認
    被告有誣告之故意。
  (六)綜上所述，本件依上開證據既無從證明被告有追訴甲○○侵
    占50萬元之情事，復查無其他積極證據足資證明被告確有公
    訴人所指誣告之犯行，自屬不能證明被告犯罪。
五、原審因而為被告無罪之諭知，核無不合；檢察官循告訴人甲
    ○○請求，提起上訴，仍執前詞，指摘原判決不當，為無理
    由，應予駁回。
據上論結，應依刑事訴訟法第368 條，判決如主文。
本案經檢察官林應華到庭執行職務。
中    華    民    國    97    年    6     月    19    日
                  刑事第五庭    審判長法  官  曾永宗
                                      法  官  王伯文
                                      法  官  任森銓
以上正本證明與原本無異。
檢察官如不服本判決應於收受本判決後10日內向本院提出上訴書
狀，其未敘述上訴理由者，並得於提起上訴後10日內向本院補提
理由書狀（應附繕本）「切勿逕送上級法院」。
中    華    民    國    97    年    6     月    19    日
                                      書記官  廖素珍


司法院資訊處製作；財團法人民間司法改革基金會備份。
